【裁判字號】    92,訴,789
【裁判日期】    921224
【裁判案由】    塗銷抵押權登記
【裁判全文】
臺灣桃園地方法院民事判決  九十二年度訴字第七八九號
    原      告  甲○○
    訴訟代理人  紀亙彥律師
    被      告  乙○○
    訴訟代理人  沈宏裕律師
右當事人間請求塗銷抵押權登記事件，於民國九十二年十二月十日辯論終結，本院判
決如左：
    主    文
原告之訴駁回。
訴訟費用由原告負擔。
    事    實
甲、原告方面：
壹、聲明：被告應將坐落如附表所示之不動產，以桃園縣蘆竹地政事務所民國八十五
    年蘆字第０一二六九九號收件所設定之抵押權登記予以塗銷。
貳、陳述：
一、於民國八十五年間，原告因欲借款予訴外人陳智經營汽車進口生意，遂以原告所
    有如附表所示之不動產作為擔保欲向被告借款，並於八十五年六月二十五日為被
    告設定最高限額新台幣（下同）五百萬元之抵押權。嗣原告向被告說明借款用途
    並介紹陳智予被告認識後，被告並未撥付借款予原告，逕私下借款予陳智。按「
    最高限額抵押與一般抵押權不同，最高限額抵押係就將來應發生之債權所設定之
    抵押權，其債權額在結算前並不確定，實際發生之債權不及最高限額時，應以實
    際發生之債權額為準。」、「此種抵押權定有存續期間者，訂立契約目的，顯在
    擔保存續期間內所發生之債權，凡在存續期間所發生之債權，皆為抵押權效力所
    及。」最高法院六十二年度台上字第七七六號、六十六年度台上字第一０九七號
    判例要旨可參。是抵押權係從屬於所擔保之債權而存在，被告對原告之借款債權
    未曾發生，且系爭不動產所設定之最高限額抵押權之存續期間已於九十年六月十
    三日屆滿，原告確無積欠被告任何債務，依抵押權之從屬性及民法第七百六十七
    條、第一百七十九條規定，應許原告請求塗銷系爭抵押權設定登記。
二、對於被告抗辯之陳述：
（一）一般附有擔保如抵押權登記之借款，均於擔保品設定登記完成後，始有款項之
      撥付。被告稱兩造於八十五年六月十四日簽立抵押權設定契約書並於當日即撥
      付系爭借款，然系爭最高限額抵押權設定係於同年月二十五日始完成設定，被
      告於未取得抵押擔保下，何以願為撥款？顯見被告所稱已撥付之三百五十萬元
      款項與系爭最高限額抵押權無關。被告稱係依原告之指示將款項匯寄予訴外人
      陳澤仁，應屬原告之借款云云，據此，則原告應有簽具債權憑證，如支票、本
      票、借用證等予被告作為借款之證明，何以被告迄今仍提不出任何債權憑證。
      系爭最高限額抵押權設定契約書中約定清償期係「依照各個債務契約之約定。
      」等語，被告對於兩造如何約定清償期？如何為清償？以何種方式清償？被告
      有無為催索等情亦均未舉證證明，此亦與一般借款之經驗法則不合。按金錢消
      費借貸契約乃一要物契約，被告並不能舉證證明確有將系爭借款交付予原告，
      且被告係違背經驗法則於未取得擔保物權前即為所謂撥款，又未取得原告之任
      何債權憑證，亦未有任何清償約定或要求原告清償之行為，足證被告匯予陳智
      或陳澤仁之款項與系爭最高限額抵押權無關，係被告另出借予陳智之款項。
（二）系爭抵押權設定契約中就利息、遲延利息、違約金之約定均載為無，而被告出
      借予陳智或陳澤仁之款項乃有約定利息為一分二釐，是顯見係二個不同之借貸
      契約。至被告所主張之民間貸款不可能不約定利息乙節，既與卷存書證內容不
      同自不容任作主張。又被告提出原告之夫邱建仁所書寫之字據，用以主張兩造
      確有約定利息，惟原告之夫邱建仁係代書，一般代書居間仲介民間貸款乃事屬
      平常，而陳智亦係由邱建仁介紹予被告認識，則就借款之數額幫其計算應付利
      息後交付金主收執亦事屬平常，自不能執此即認兩造有所謂約定利息，亦不容
      被告以嗣後陳智未清償伊之借款，即將不利益歸諸原告。
（三）被告主張原告之夫邱建仁係專業代書，認原告若未借款，實不可能拿原告之不
      動產供被告設定抵押云云，惟查原告確係原先欲以抵押借款方式向被告借款後
      ，再轉借予陳智，惟於介紹被告與陳智認識後，不知何緣故，被告卻私下自行
      借款予陳智而未出借予原告，然原告於該時並不知情，故仍辦理完成系爭最高
      限額抵押權設定登記，是先前陳智與被告之私下借款行為，自與系爭最高限額
      抵押權無關。於借款後，被告與陳智即合作密切，並曾合夥共開咖啡廳於桃園
      縣中壢市崇光百貨，且共同經營外國咖啡豆之進口生意，顯見被告與陳智關係
      匪淺，且被告亦明知該款項係出借予陳智而非原告，否則自借款伊始至今已然
      七年餘，而陳智早於八十七年間即已倒帳不知去向，何以被告未對原告為任何
      催討之行為，足證系爭款項之出借確與原告無關。
參、證據：提出正本土地登記謄本、建物登記謄本各一件為證。
乙、被告方面：
壹、聲明：如主文所示。
貳、陳述：
一、於八十五年六月十四日，原告因欲投資陳智所經營之進口車生意，而以系爭不動
    產設定最高限額抵押向原告借款三百五十萬元，當日被告即依原告指示將借款全
    數匯予陳智所使用以陳澤仁為戶名開立於台灣銀行基隆分行之帳戶，原告於確認
    被告已撥款後，於同年六月十八日指示代書將系爭最高限額抵押權設定相關文件
    向桃園縣蘆竹地政事務所送件。先前被告曾向訴外人黃金盛徵詢原告欲借款三百
    五十萬元乙事是否妥適，黃金盛見原告既願以不動產為擔保，且為執業代書，信
    用上應無問題，故表示可行。而於簽訂系爭抵押權設定契約書之同時，原告並開
    立與系爭借款等額之支票交由被告收執，嗣於被告匯款後，原告竟哄騙被告將前
    揭支票取回。
二、原告於九十二年九月十二日本院審理時自認被告與陳智素不相識，則倘無原告持
    系爭不動產設定抵押權作為擔保，並指示被告逕將借款三百五十萬元匯予陳智，
    被告豈會於陳智未提出任何擔保下，即將鉅款撥付予伊？被告於系爭最高限額抵
    押權設定登記送件數月後，方經原告介紹而認識陳智，嗣陳智於桃園縣中壢市崇
    光百貨內開設咖啡廳，邀請被告以受僱方式至該咖啡廳幫忙，非如原告所言與陳
    智合夥開設前揭咖啡廳。另辦理系爭最高限額抵押權設定之代書為原告之夫邱建
    仁，原告與邱建仁對不動產均具專業知識，原告若未向被告借款三百五十萬元，
    實不可能以自己之不動產設定抵押，使被告享有抵押權之利益。
三、系爭借款利息之約定，於抵押權設定契約書上固載明為「均無」，惟民間借貸不
    可能不約定利息，實則兩造所約定之利息為一分二釐，惟原告借款後利息均未按
    時繳納，被告乃於八十五年底至原告之處所理論，經兩造協議並計算出應繳利息
    ，當場由原告之夫邱建仁以土地建物登記簿謄本申請書之背面書立「三百五十萬
    一分二釐利息，每月四萬二千元，從六月十四日至十二月三十一日，應收利息二
    十七萬五千八百元」等語，交由被告收執，足證原告確曾向被告借得三百五十萬
    元。
四、被告曾數度偕同訴外人許旻凱至原告家中請求其還款，原告均苦苦哀求，一再陳
    稱伊會負責到底，被告一時心軟而同意伊延期償還。原告所稱借款迄今七年餘，
    被告均未催討云云，並非真實。
參、提出影本抵押權設定契約書、匯款申請書、利息計算書、轉帳收入傳票各一件、
    定期儲蓄存款單四件為證，並請求訊問證人邱建仁、陳智、黃金盛、許旻凱。
丙、本院依職權向桃園縣蘆竹地政事務所調閱系爭最高限額抵押權設定登記申請全案
    資料。
    理    由
一、原告主張其於八十五年間因欲借款予陳智，遂以其所有如附表所示不動產作為擔
    保向被告借款，並於同年六月二十五日為被告設定最高限額五百萬元之抵押權，
    嗣原告向被告說明借款用途並介紹陳智與被告認識後，被告並未撥付借款予原告
    ，逕私下借款予陳智，是被告對原告之借款債權既未發生，且系爭最高限額抵押
    權之存續期間已於九十年六月十三日屆滿，依抵押權之從屬性及民法第七百六十
    七條、第一百九十七條規定，原告自得請求被告塗銷系爭最高限額抵押權登記等
    語。被告則以原告於八十五年六月十四日以系爭不動產設定最高限額抵押權向被
    告借款三百五十萬元，並開立同額支票交由被告收執，被告當日即依原告指示將
    系爭借款全數匯予陳智所使用陳澤仁設於台灣銀行基隆分行之帳戶，原告確認被
    告已撥款後，始於同年六月十八日指示其夫邱建仁將系爭最高限額抵押權設定相
    關文件送件申請登記。被告與陳智素不相識，倘無原告以系爭不動產為擔保，並
    指示被告將系爭三百五十萬元借款匯予陳智，被告自不會在未有擔保之情況下即
    撥借巨款予陳智。被告係於系爭最高限額抵押權設定登記送件數月後始經原告介
    紹認識陳智，嗣陳智於桃園縣中壢市崇光百貨內開設咖啡廳，而僱用被告幫忙，
    被告並非與陳智合夥開設咖啡廳。又原告若未向被告借款三百五十萬元，自不可
    能以系爭不動產為被告設定系爭最高限額抵押權。而兩造實際約定之利率為一分
    二釐，原告借款後均未按時繳納利息，被告乃於八十五年底至原告之處所理論，
    經兩造協議並計算出應繳利息，當場由邱建仁以土地建物登記簿謄本申請書之背
    面書立「三百五十萬一分二釐利息，每月四萬二千元，從六月十四日至十二月三
    十一日，應收利息二十七萬五千八百元」等語，交由被告收執，足證原告確曾向
    被告借得三百五十萬元。被告曾數度至原告家中請求還款，因原告苦苦哀求，被
    告始同意其延期償還，並非被告未曾催討系爭借款等語資為抗辯。
二、原告主張其於八十五年間為向被告借款轉借予陳智，而提供其所有如附表所示不
    動產為擔保，經桃園縣蘆竹地政事務所於同年六月二十五日辦妥最高限額五百萬
    元之抵押權登記予被告，又系爭最高限額抵押權存續期間已於九十年六月十三日
    屆滿之事實，業據原告提出土地登記謄本、建物登記謄本各一件為證，且經被告
    自認屬實，復經本院依職權向桃園縣蘆竹地政事務所調閱系爭最高限額抵押權設
    定登記申請全案資料查核無誤，有該所九十二年五月九日以蘆地登字第○九二○
    ○○三○六九號函檢送之申請資料在卷足憑，自堪信為真實。
三、被告以前開情詞，抗辯：系爭最高限額抵押權所擔保之三百五十萬元借款，已於
    八十五年六月十四日依原告指示全數匯予陳智所使用陳澤仁設於台灣銀行基隆分
    行之帳戶，原告確已向被告借得三百五十萬元等語，雖為原告所否認，主張：被
    告並未撥付借款予原告，蓋一般附有擔保之借款均於擔保品設定登記完成後始撥
    付款項，惟被告所稱之撥款日期為八十五年六月十四日，系爭最高限額抵押權之
    設定登記日期則為同年月二十五日，足見其二者顯不相關，又被告迄今未提出任
    何債權憑證，且被告對於交付系爭借款予原告、兩造約定之清償期、清償方法及
    被告有無為催索欠債等情均未舉證證明，亦與一般借款之經驗法則不合，足證被
    告匯款予陳智或陳澤仁之款項應係被告另出借予陳智。另系爭最高限額抵押權設
    定契約均無利息之約定，惟被告出借予陳智或陳澤仁之款項約定利息為一分二釐
    ，顯見為不同之借貸契約，而邱建仁為代書，陳智亦係由邱建仁介紹予被告認識
    ，則其就借款之數額幫忙計算應付利息交付被告收執亦屬平常，自不得因此認定
    兩造有所謂借款利息之約定。原告介紹被告與陳智認識後，被告卻私下自行借款
    予陳智，嗣更與陳智合夥在桃園縣中壢市崇光百貨開設咖啡廳，且共同經營外國
    咖啡豆進口生意，顯見被告與陳智關係匪淺，亦明知系爭款項係出借予陳智而非
    原告，然原告當時並不知情，故仍辦理系爭最高限額抵押權設定登記云云。惟查
    ：
（一）按當事人主張有利於己之事實者，就其事實有舉證之責任。但法律別有規定，
      或依其情形顯失公平者，不在此限，民事訴訟法第二百七十七條定有明文。本
      件原告否認有收受被告交付之借款，被告固應就交付借款之事實負舉證之責。
      惟查被告係於八十五年六月十四日將三百五十萬元之借款匯予陳智所使用其父
      陳澤仁設於台灣銀行基隆分行之帳戶乙節，有被告提出之匯款申請書一件在卷
      足憑，且為原告所不爭執。參以原告自承其乃以系爭不動產為擔保向被告借款
      轉借予陳智，且兩造簽訂之系爭最高限額抵押權設定契約書記載之日期亦為八
      十五年六月十四日，原告之夫邱建仁亦以記載該日為系爭最高限額抵押權之原
      因發生日期之土地登記申請書，於同年月十八日向桃園縣蘆竹地政事務所送件
      申請登記，並經該所於同年月二十五日完成設定登記之情，亦有桃園縣蘆竹地
      政事務所檢送之系爭最高限額抵押權設定登記申請資料及系爭不動產登記謄本
      各一件在卷可稽，並為原告所不爭執，足見系爭最高限額抵押權之原因發生日
      期亦為八十五年六月十四日，則被告抗辯原告於八十五年六月十四日向伊借款
      三百五十萬元，被告並於同日依原告指示將系爭借款匯予陳智，原告於確認取
      得系爭借款後始於同年月十八日委請邱建仁送件申請系爭最高限額抵押權登記
      之情，顯非無稽。原告將系爭最高限額抵押權之登記日期誤為其原因發生日期
      ，遽而主張被告匯款日期與系爭最高限額抵押權無關云云，顯無足取。
（二）雖原告主張系爭三百五十萬元係被告另行借予陳智，與系爭最高限額抵押權無
      關，且證人邱建仁亦附和原告之詞，證稱：伊未收到被告交付之借款，亦不知
      該筆三百五十萬元匯款與系爭最高限額抵押權有無關係，系爭利息計算書係其
      幫被告及陳智計算云云。惟查被告與陳智在原告以系爭不動產向被告借款及設
      定系爭最高限額抵押權之前並不認識，且陳智係在系爭最高抵押權設定完成經
      過幾個月後始在桃園縣中壢市崇光百貨開設咖啡廳等情，業據原告訴訟代理人
      自承在卷（分別見本院九十二年九月十二日、同年十一月三日言詞辯論筆錄）
      ，足見在八十五年六月十四日之前，被告與陳智應尚未相識，則在兩造簽訂系
      爭最高限額抵押權設定契約及被告匯款當時，原告既已向被告表明願提供系爭
      不動產為被告設定抵押權擔保借款債務，且被告與陳智尚未相識，衡情被告顯
      無可能放棄原告提供之系爭不動產抵押擔保，不將系爭借款借予原告，卻於簽
      訂系爭最高限額抵押權設定契約書之同日即逕行撥付三百五十萬元之款項借予
      無擔保且不熟識之陳智之理。則原告主張被告嗣後與陳智合夥在桃園縣中壢市
      崇光百貨開設咖啡廳及經營進口咖啡豆生意乙節，縱然屬實，要屬被告將系爭
      三百五十萬元款項借予原告後發生之事，尚難據此認定被告在八十五年六月十
      四日前即認識陳智而願意放棄原告提供之系爭不動產抵押擔保，轉將系爭三百
      五十萬元借予陳智。是原告主張被告與陳智合夥經營咖啡生意乙節，無從為有
      利於原告之認定。再稽諸原告之夫邱建仁曾於八十五年底，以土地建物登記簿
      謄本申請書背面，按一分二釐之利率，書立系爭三百五十萬元借款自同年六月
      十四日起至十二月底之借款利息計算表乙節，亦有被告提出之利息計算書一件
      存卷可按，且經原告及證人邱建仁自承屬實，則衡諸常理，邱建仁及原告既自
      承僅事後介紹被告與陳智認識等語，顯見其二人並非介紹陳智向被告借款，則
      系爭三百五十萬元借款若屬被告與陳智間之借貸，而與原告或邱建仁無關，邱
      建仁雖身為代書實亦無幫被告及陳智結算利息之理，且經核該利息起算日亦為
      被告撥付系爭三百五十萬元借款及系爭最高限額抵押權發生日期之八十五年六
      月十四日，惟邱建仁既為辦理系爭最高限額抵押權之代書，又係原告之夫，其
      為計算系爭三百五十萬元借款利息當時應已知悉有原告所稱被告未撥付借款之
      事，亦可知悉被告將系爭借款逕行撥付予陳智，則當時邱建仁或原告應會有請
      求被告塗銷系爭最高限額抵押權之舉，自更無可能再幫被告及陳智結算系爭借
      款利息，足見證人邱建仁證稱：系爭利息計算書係其幫被告及陳智計算，系爭
      三百五十萬元款項與系爭最高限額抵押權無關云云，應係為其自身利益及迴護
      原告之不實之詞，且與社會常情不符，要無可採，堪認系爭利息計算書應係邱
      建仁為計算系爭三百五十萬元借款利息予被告所書立，益證被告抗辯系爭三百
      五十萬元借款係伊依原告指示匯入陳智所使用之陳澤仁帳戶以代交付原告乙節
      ，應與常理相符而屬可採。
（三）再查被告撥款予陳智之日期為八十五年六月十四日，既與系爭最高限額抵押權
      設定日期同日，衡情應係被告借予原告之同一借款，已如前述，原告僅以系爭
      最高限額抵押權之登記日期在後，即謂被告撥付之系爭三百五十萬元款項與系
      爭最高限額抵押權無關云云，尚不足採。又系爭最高限額抵押權既已約定其存
      續期間自八十五年六月十四日起至九十年六月十三日止，清償期依照各個契約
      約定之情，有系爭土地、建物登記謄本及抵押權設定契約書等件在卷足憑，且
      被告已依原告指示交付三百五十萬元借款予原告指定之陳智，足見系爭最高限
      額抵押權所擔保之借款債權並無數額或清償期不明之情形，則兩造之消費借貸
      契約已因被告交付系爭借款即告成立，並不需被告另取得原告交付之債權憑證
      ，況未約定清償期之債務，債權人得隨時請求債務人清償，是原告僅以被告未
      提出任何債權憑證，且未舉證證明兩造約定之清償期、清償方法及被告有無為
      催索欠債等情，主張系爭三百五十萬元與系爭最高限額抵押權無關云云，同無
      可採。更何況被告已一再陳稱曾向原告催討欠債，因原告哀求始同意其延期清
      償等語，且被告既有系爭最高限額抵押權為擔保，則被告不怕原告欠錢不還亦
      屬當然，自難因被告未舉證證明曾向原告索討欠款即謂被告明知係將系爭三百
      五十萬元借予陳智，是被告雖無法提出系爭借款之債權憑證及兩造約定之清償
      期、清償方法及催索欠債之證明，亦難認有何不合於一般借款之經驗法則之處
      ，原告此部分之主張亦無從為有利於原告之認定。復查系爭抵押權設定契約書
      固記載無利息之約定，惟邱建仁既曾書立系爭利息計算書予被告，計算系爭三
      百五十萬元之借款利息，有如前述，則原告及證人邱建仁空言陳稱系爭利息計
      算表係邱建仁幫被告及陳智計算書立云云，要無可取，足見被告抗辯兩造實際
      約定一分二釐之借款利率乙節，應屬可採，則系爭抵押權設定契約書無利息之
      約定，應屬邱建仁未忠實記載兩造約定利率之故，亦難因此即認系爭三百五十
      萬元借款與系爭最高限額抵押權無關。
（四）是本院審酌上情，被告與陳智在八十五年六月十四日前既不相識，被告抗辯系
      爭三百五十萬元借款係伊依原告指示匯款予陳智，應與常理相符而可採信，且
      原告亦自承其欲以系爭不動產為抵押擔保向被告借款轉借予陳智，又原告自系
      爭最高限額抵押權設定後迄起訴前，均未曾向被告主張系爭借款債權不存在或
      請求塗銷系爭最高限額抵押權等情，若僅因陳智現在逃匿無蹤，即得任由原告
      否認被告之系爭借款債權存在，並強求被告應就系爭借款係其依原告指示乙節
      為確實舉證，對於被告顯失公平，因認本件應由原告就系爭三百五十萬元借款
      非其指示被告匯款予陳智乙節為舉證，始符公平原則。惟原告主張之首揭各情
      ，既均無從認定系爭三百五十萬元借款與系爭最高限額抵押權無關，且原告亦
      未舉證證明系爭三百五十萬元借款非其指示被告匯款予陳智，是自堪信被告抗
      辯伊已於八十五年六月十四日依原告指示將系爭三百五十萬元借款匯予陳智，
      以代交付原告借款乙節，應屬真實可採。
四、原告雖主張被告未撥付借款予原告，且系爭最高限額抵押權之存續期間已於九十
    年六月十三日屆滿，依民法第七百六十七條及第一百九十七條規定及抵押權之從
    屬性，被告應塗銷系爭最高限額抵押權云云。惟查被告既已於八十五年六月十四
    日匯出系爭三百五十萬元借款予陳智以代交付原告，原告並於同日與被告訂立系
    爭最高限額抵押權設定契約，已如前述，則原告主張被告未撥付借款云云，顯無
    可採，堪認系爭最高限額抵押權所擔保之三百五十萬元借款債務已經成立。而原
    告迄今並未清償系爭三百五十萬元之借款債務，且被告亦未行使系爭最高限額抵
    押權乙節，既為原告所不爭執，足見系爭最高限額抵押權所擔保之系爭借款債務
    仍然存在，則系爭最高限額抵押權之存續期間雖已屆至，但在被告尚未行使系爭
    最高限額抵押權受清償前，系爭最高限額抵押權仍不因期限屆滿而當然消滅，是
    系爭最高限額抵押權仍為其所擔保之系爭三百五十萬元借款債務而存在，原告自
    不得以系爭最高限額抵押權之存續期間屆滿而請求被告將之塗銷，從而原告依民
    法前開規定，請求被告塗銷系爭最高限額抵押權，自均無理由，不應准許。
五、本件事證已臻明確，兩造其餘攻擊防禦方法及舉證，均核與判決結果不生影響，
    乃不一一論述，併此說明。
據上論結，本件原告之訴為無理由，依民事訴訟法第七十八條，判決如主文。
中      華      民      國    九十二    年     十二     月    二十四    日
                                臺灣桃園地方法院民事第二庭
~B法      官  林雯娟
右為正本係照原本作成
如對本判決上訴，須於判決送達後廿日內向本院提出上訴狀
中      華      民      國    九十二    年     十二     月     十五     日
~B法院書記官  林韡婷


司法院資訊處製作；財團法人民間司法改革基金會備份。
